【裁判字號】    95,訴,628
【裁判日期】    950831
【裁判案由】    返還不當得利
【裁判全文】
臺灣板橋地方法院民事判決               95年度訴字第628號
原      告  安泰商業銀行股份有限公司
法定代理人  乙○○
訴訟代理人  丙○○
            戊○○
被      告  板信商業銀行股份有限公司
法定代理人  丁○○
訴訟代理人  甲○○
上列當事人間請求返還不當得利事件，於中華民國95年8 月17日
言詞辯論終結，本院判決如下：
    主          文
被告應給付原告新臺幣伍拾陸萬伍仟零參拾壹元，及自中華民國
九十四年十二月六日起至清償日止按週年利率百分之五計算之利
息。
原告其餘之訴駁回。
訴訟費用由被告負擔。
本判決第一項於原告以新臺幣貳拾萬元為被告預供擔保後，得為
假執行；被告於執行標的物拍定、變賣、或物之交付、或假執行
執行程序終結前，以新臺幣伍拾陸萬伍仟零參拾壹元為原告預供
擔保，或將請求之標的物提存後，得免為假執行。
原告其餘假執行之聲請駁回。
    事 實 及 理 由
壹、程序方面：按訴狀送達後，原告不得將原訴變更或追加他訴
    。但有擴張或減縮應受判決事項之聲明者，不在此限，民事
    訴訟法第255 條第1 項第3 款定有明文。本件原告起訴時原
    請求被告應自給付新臺幣（下同）565,231元，及自93年11
    月19日起算之利息，嗣減縮為自94年12月6 日起算之利息，
    其所為訴之變更，合於前揭法條規定，應予准許。
貳、當事人之主張：
一、原告方面：
    聲明：被告應給付原告565,231 元，及自民國94年12月6 日
    起至清償日止按週年利率百分之五計算之利息。並陳明原告
    願供擔保以代釋明，請准宣告假執行。
    其陳述及所提出之證據如下：
(一)原告支付予被告之金額係出自於原告之存款戶林繼茂：此點
    原告已提出相當之證據釋明之，應無疑義。原告之存款戶係
    林繼茂；被告之債務人則為林宗俊：此點本案卷內之文件（
    林繼茂開戶文件、被告對林宗俊之執行名義、戶籍謄本等）
    亦可證之，況被告就此並不爭執。林繼茂及林宗俊並非同一
    人。
(二)被告受有利益：其利益之來源即原告之給付。原告受有損害
    ：原告將不需給付於被告之金額對被告給付，受有損害。受
    有利益及受有損害間有直接因果關係：兩者為同一原因事實
    所肇致，當然具直接因果關係。被告縱無過失，亦無礙原告
    對其請求權之成立。
(三)原告先就被告於95年7 月26日製作之『民事辯論意旨狀』（
    下稱被告狀）中錯謬之處為如下之說明：
  １、被告主張原告對『林宗俊』有存款債權，實有錯誤：按若
      如被告所述，原告對林宗俊有存款債權存在，則被告不知
      憑何法律上之依據強制執行『原告對林宗俊之存款債權』
      ？此為被告上開主張使人大惑不解之處。若謂『原告對林
      宗俊有存款債權』而被告得對之執行之，豈非謂原告成為
      被告之債務人？若被告所謂原告對林宗俊之存款債權係原
      告對林宗俊之存款債務之筆誤，亦不合理，蓋本案卷內所
      有資料均顯示，原告對之負存款債務者為『林繼茂』，而
      非與林繼茂非同一人之『林宗俊』，若被告之真意為原告
      對之負存款債務之人為『林宗俊』；抑或被告認為『林繼
      茂』即『林宗俊』，則原告即不禁懷疑被告相關代理應訴
      人員是否對本案之事實有正確及充分之了解？本案之關鍵
      問題應為：『林繼茂及林宗俊是否為同一人？』、『原告
      前於台北地方法院93年度執字第35446 號強制執行程序中
      給付於被告之款項565,031 元出自何處？』，就此說明如
      下：林繼茂及林宗俊並非同一人：就此原告業已將該二人
      之戶籍謄本於95.06.02送鈞院之陳報狀中補附之，可知確
      有『林繼茂』及『林宗俊』二人，且二者並非同一人，且
      依該戶籍謄本所載之身分證字號、地址等欄位與本案其他
      資料相互比對，可知『林繼茂』確為原告之存款戶，『林
      宗俊』則為被告之債務人。準此亦可推導出後述之大原則
      ：被告不得以對林宗俊所取得之執行名義強制執行林繼茂
      對原告之存款債權並受償。2.原告前於台北地方法院93年
      度執字第35446 號強制執行程序中給付於被告之款項
      565,031 元出自於『林繼茂』之存款帳戶：此點於
      95.06.27前次言詞辯論期日被告亦無爭執。
  ２、被告執行狀內是否載有『林宗俊即林繼茂』之字眼，與本
      案請求是否成立無關：被告狀第3 頁第1 行以下主張：其
      所申請執行之債務人自始均認定為訴外人『林宗俊』，從
      未載明『林宗俊即林繼茂』之字眼，亦從未發生二人客體
      同一性之錯誤乙事，因此被告於強制執行過程中並無任何
      疏失亦為善意…. 云云。原告主張被告上開主張亦證實其
      已承認『林宗俊』並非『林繼茂』，而『林宗俊』方為其
      債務人。此外，被告縱如其所述，其執行狀內從未載明『
      林宗俊即林繼茂』之字眼，惟此並無礙於執行法院將『林
      宗俊』誤認為『林繼茂』之事實，且本案被告是否需對原
      告返還不當得利此項訴訟標的，其成立與否之重點在於被
      告是否自原告處獲有利益，及其獲有利益是否有法律上之
      原因，而非在於被告之執行狀如何書寫，亦非在於被告是
      否善意無過失。被告宣稱其無過失亦非真實，至少其在執
      行受償之後，原告向其請求返還之時即有過失：蓋原告發
      現誤將存戶『林繼茂』認定為被告之債務人，而將其存款
      565,031元支付予被告之後，曾向該案之執行法院請求撤
      銷原先所發之執行命令，惟執行法院則稱，除非被告同意
      ，則執行法院無從遵此請求辦理；原告迫於無奈乃轉向被
      告為返還款項之訴外請求，並進一步依被告之要求於94.1
      2.06發函被告（原證八）請求返還上開款項，詎竟遭被告
      悍然拒絕（原證九）。準此，可謂若被告當初能就本案為
      正確之認事用法，准許原告之訴外請求返還款項於原告，
      即不會有本件訴訟之發生；且若原告之請求遭鈞院准許，
      亦可證被告拒絕返還款項於原告其認事用法之不當。故可
      謂，被告縱於執行時無過失，但其於受償後即不當得利原
      因事實成立之後卻拒絕返還其不當得利，亦可謂有過失。
      受有利益人之有過失並非不當得利請求權之成立要件：此
      為法律之明文規定，故即便被告就其受有利益並無過失，
      只要其受領及保有有利益並無法律上之原因，仍需就其所
      受領自原告之利益予以返還。
  ３、被告主張其依強制執行事件受領係爭款項於法並無不合，
      係屬錯誤：被告狀第3 頁、二以下敘及：被告係依北院錦
      93執卯字第35446號收取命令，向原告收取對訴外人『林
      宗俊』之存款債權新台幣565,031元整予被告，依法並無
      不合…. 故本件被告對訴外人林宗俊已無任何債權存在云
      云。但被告所收取者為『林繼茂』存於原告處之存款，並
      非『原告對訴外人林宗俊之存款債權』，此點原告前已一
      再敘明。被告受領款項雖係依強制執行程序為之，惟其保
      有款項並無實體法上之原因，亦因此需負不當得利之返還
      義務：被告係依強制執行程序自原告受領系爭款項，此點
      原告並不爭執，惟被告並無終局保有上開受領款項之實體
      法上原因：蓋系爭款項係原告取自案外人『林繼茂』存於
      原告處之存款，故其性質上屬林繼茂之責任財產；至於被
      告之債務人則為與林繼茂並非同一人之『林宗俊』，準此
      ，無論如何解釋，被告均僅能以對『林宗俊』取得之執行
      名義執行『林宗俊』之責任財產，而不能以該執行名義執
      行非其債務人之『林繼茂』之責任財產。而今被告卻以對
      『林宗俊』取得之執行名義執行『林繼茂』之責任財產，
      若謂被告仍得保有此項財產，此豈非謂債權人只要取得執
      行名義，即受無條件之保障，即便執行對象錯誤，債權人
      仍可保有此項執行所得？況且若謂『依強制執行程序』即
      屬終局保有執行所得之法律上原因，則強制執行法又何必
      設聲明異議及異議之訴之規定？再者，法律之基本原理為
      一人得受領及保有他人所為之給付，必須以受領者對給付
      者有債權或物權『本權』為前提，無此本權固無請求權之
      可言，即便已受領他方之給付，亦無終局保有此項給付之
      實體法上原因，而需對給付者負不當得利之返還義務。而
      本案之情形即屬標準之『依強制執行程序強制執行非債務
      人之第三人之財產』。若強制執行程序仍在進行中，原告
      或林繼茂當然均得對執行法院之執行處分聲明異議或提起
      第三人異議之訴；惟本案之事實為強制執行程序業已形式
      上終結，執行法院承前述不願於執行債權人即被告未同意
      之情形下，逕行撤銷其執行處分，原告不得不提起本件訴
      訟。而在本件訴訟判別原告聲明得否准許之理由，即在被
      告受領並保有原告之金錢給付（此應已無爭議），是否具
      備法律上之原因？承前述，被告債權之對象（債務人）既
      為林宗俊，而原告對之給付者則為取自林繼茂之存款，而
      被告對林繼茂並無債權，準此，被告就其所受領自原告之
      給付，當然無實體法上受領及繼續保有之權源而無法律上
      之原因。既無法律上之原因，被告對原告當負返還之責。
  ４、被告主張其未受有利益係屬不當：
      被告狀第4 頁第10行以下敘及：被告已因原告之清償行為
      喪失對訴外人林宗俊之債權，…. 因此被告財產總價值並
      無增加，實際上並無受有利益…. 乃原告替訴外人林宗俊
      清償債務，真正受有利益者，亦應為訴外人林宗俊云云。
      被告因財產總值並無增加並未受有利益部分：原告僅質問
      被告：若此項主張法律上及社會經驗上可成立，則債權人
      自債務人合法依債之本旨受償，豈非謂債權人之債權業因
      受領清償而消滅，故其『財產總值』並未增加，而可解為
      其未受有利益？此項主張將『債權』亦計入財產總值中，
      進一步推導『債權』受償亦使『債權』消滅，進一步再推
      導出『其財產總值並未增加』，故『未受有利益』此項荒
      謬之結論，其違反社會常識之處實無以復加。真正受有利
      益者為訴外人林宗俊部分：林宗俊現今對被告之債務表面
      上雖已清償，惟其實際並未受有利益。蓋被告雖受領原告
      之給付，但此項受領給付既屬錯誤，被告對林宗俊之債權
      即未因受領清償而消滅，準此，被告仍得向林宗俊請求給
      付，準此林宗俊焉有受有利益之可言？被告或謂其若對原
      告返還所受領之給付，其執行名義業已遭原執行程序法院
      收繳而不能取回，又未能自林宗俊處受償，將受多重不利
      。此項顧慮固值考量，惟本案爭執之重點既為被告受領自
      原告之給付有無法律上之原因，而其無法律上之原因亦已
      如前述，則上開顧慮即非本案應優先考量之重點；況且此
      項顧慮並非無解決之道，蓋被告對林宗俊之債權既仍屬存
      在，故其對林宗俊得為訴外之請求固毋庸論；至於訴訟上
      請求及強制執行之部分，被告可執原告對之取得之確定勝
      訴判決（若鈞院判決原告勝訴且判決確定），向原執行法
      院敘明其執行對象並非真正債務人之旨，並請求原執行法
      院換發債權憑證（原告願於此階段為任何必要之協助），
      並以該債權憑證執行林宗俊之責任財產而受償。至於若林
      宗俊已無責任財產可供執行此項可能性，為任何銀行經營
      者所需面臨之風險，此項不利應不得歸由原告為之承擔。
  ５、被告主張利益及損害金並無因果關係係屬不當：
      被告受有清償利益，此毋庸疑，被告亦承認之【按：被告
      於此處承認其受有清償之利益，卻又於被告狀第4 頁第11
      行謂『實際上並無受有利益』，此為被告再一邏輯錯誤，
      前後矛盾之處】。被告受有利益係因原告之給付，原告則
      因對被告之給付而受有損害，兩者均本於同一原因事實，
      之間自應解為有直接因果關係，至於被告所引之最高法院
      53年度台上字第2661號判例，其案件事實為買受人於執行
      程序買受者並非債務人之財產致無法取得拍賣物所有權，
      而其支出價金之損害，最高法院認為應向執行債務人而不
      能向執行債權人請求；惟本案，被告固為執行債權人，原
      告卻非執行程序之買受人，故被告執上開判例作為其就所
      得利益不需對原告負返還之責之依據，實屬引喻失當，蓋
      本案之事實及所欲探討之法律問題根本與上開判例不同也
      。
  ６、被告狀中提及之其他抗辯：原告遲至94.12.06始發函對被
      告請求返還，被告已完成93年度帳務處理，並申報聯合徵
      信中心表示其債權已獲清償，對林宗俊債權餘額為零。該
      等抗辯縱屬真實，因第一項抗辯之事實並未使原告之不當
      得利請求權罹於時效；第二項抗辯則無礙於其對林宗俊債
      權及強制執行請求權之行使【參四（三）之說明】，亦均
      無礙於原告之請求權之成立，況此項主張根本與原告之請
      求權是否成立無關。
(四)證據：提出林繼茂身分證及戶籍謄本、林宗俊之戶籍謄本、
    林繼茂84年3 月11日委託書、安泰商業銀行支活存主檔查詢
    單、臺灣臺北地方法院93年10月11日北院錦九十三執卯字第
    35446 號執行命令、安泰商業銀行信義分行93年10月21日（
    九十三）安信義字第93725 號函、臺灣臺北地方法院93年11
    月11日九十三執卯第35446 號執行命令、安泰商業銀行信義
    分行93年11月19日（九十三）安信義字第93816 號函、安泰
    商業銀行信義分行本行支票、安泰商業銀行債權管理部94年
    12月6 日（94）安債發字第09460095號函、板信商業銀行總
    行95年1 月27日板信管債管字第0959300052號函、林繼茂帳
    戶存款往來對帳單等影本為證據。
二、被告方面：
    聲明：請求駁回原告之訴；並陳明如受不利之判決，願供擔
    保請求免為假執行。
    其陳述及所提出之證據如下：
(一)緣本件原告起訴無非以：被告誤將訴外人「林宗俊」及另一
    訴外人「林繼茂」誤認為同一人而向執行法院申請強制執行
    ，扣押伊對「林宗俊即林繼茂」之存款債權，而伊恰巧因其
    受顧員工之鍵檔錯誤而誤將訴外人「林繼茂」之身份證號碼
    誤鍵為與原先被告債務人「林宗俊」之身份證字號相同，造
    成伊不查而將訴外人「林繼茂」之存款債權565,231 元，依
    照執行法院之收取命令而給付被告，現以伊對林宗俊並無存
    款債權為由，為此起訴請求返還不當得利云云為據。惟按原
    告請求殊非有理，爰逐一臚陳析述如下：
  １、本件原告主張對訴外人「林宗俊」並無存款債權存在，應
      負舉證責任：依民事訴訟舉證責任分配之原則，凡主張權
      利發生者，就該權利發生實體法上規定要件最低限度事實
      負舉證責任；主張對權利有障礙者，就該權利有障礙之實
      體法上規定要件最低限度事實負舉證責任。又民事訴訟如
      係由原告主張權利者，應先由原告負舉證之責，若原告先
      不能舉證，以證實自已主張之事實為真實，則被告就其抗
      辯事實即令不能舉證，或其所舉證據尚有疵累，亦應駁回
      原告之請求，此有最高法院17年上字第917 號判例要旨明
      文可稽。依原告所提示原證11最新戶籍謄本僅顯示，訴外
      人「林宗俊」身份證字號Ｚ000000000，及訴外人「林繼茂
      」之身份證字號為Ｚ000000000不同，二人客體不同。另依
      原證12顯示於93年11月16日訴外人林繼茂（000000000000
      00）之帳戶有支出新台幣565,231 元。惟上述二點事實，
      皆不足以證明，原告對訴外人「林宗俊」並無任何存款債
      權存在。
  ２、至於原告所給付被告之565,031 元（亦與原告請求金額新
      台幣565,231不符），乃係由原告信義分行所開立的本行
      支票，支票號碼AB0000000帳號000000-0中所支付，至於
      原告內部自何處解繳訴外人「林宗俊」之存款債權，僅為
      原告內部作業問題，與被告依北院錦93執卯字第35446 號
      強制執行事件，依法收取原告對「林宗俊」之存款債權無
      涉。（被證三：支票影本）
  ３、被告於93年9 月30日之強制執行聲請狀及於所有強執執行
      程序書面陳報狀紙中，所申請執行之債務人自始皆認定為
      訴外人「林宗俊」，從未載明「林宗俊即林繼茂」之字眼
      ，亦從未發生二人客體同一性錯誤乙事。因此，被告於強
      制執行過程中並無任何疏失亦為善意。鈞院可調北院錦93
      執卯字第35446 號強制執行卷宗可資證明。（被證四：被
      告93年9 月30日強制執行聲請狀，93年10月20日補陳狀，
      93年11月1 日補正狀）
  ４、另按強制執行法第119 條第1 項規定，第三人不承認債務
      人之債權或其他財產權之存在，或於數額有爭議或有其他
      得對抗債務人之請求之事由時，應於接受執行法院命令後
      十日內，提出書狀，向執行法院聲明異議。本件強執執行
      過程中，原告於收受扣押及收取命令後均未向執行法院聲
      明異議，北院錦93執卯字第35446 號強制執行事件亦已終
      結在案。因此，足認定原告對訴外人「林宗俊」確實有存
      款債權存在無訛。
(二)本件原告對訴外人「林宗俊」確有存款債權存在，已如前述
    ，被告係依北院錦93執卯字第35446 號收取命令，向原告信
    義分行收取原告對訴外人「林宗俊」之存款債權565,031 元
    整予被告，依法並無不合（被證一：收取命令）。然本件事
    實係屬民法第311 條第三人清償之行為，按民法第309 條依
    債務本旨，經受領權人即被告受領後，債之關係已因清償而
    消滅。故本件被告對訴外人林宗俊已無任何債權存在，此先
    予敘明。
(三)被告所受領565,031 元並無受有利益，亦有法律上之原因，
    與原告主張不當得利要件不符，原告之訴顯無理由：
  １、被告所受領565,031 元乃係有法律上之原因：依據台北地
      方法院93年執卯字第35446 號移轉及收取命令（參被證一
      ），被告依法得向原告信義分行收取對訴外人林宗俊之存
      款債權，被告受領上開金額係有法律上之原因，實屬當然
      。（被證五：台南地院87年度訴字第1414號可資參考，執
      行命令即為法律上之原因）
  ２、被告並無受有利益：原告主張被告經由台北地院93年度執
      卯字第35446 號執行案件所受領之565,031元即受有利益
      ，此認識顯然有誤。無論原告對訴外人「林宗俊」是否有
      債權存在，被告已因原告之清償行為而喪失對訴外人林宗
      俊之債權，已如前述。因此，被告財產總價值並無增加，
      實際上並無受有利益。退萬步言之，縱使原告對訴外人林
      宗俊並無任何存款債權存在，乃原告替訴外人林宗俊清償
      債務，則真正受有利益者，亦應為訴外人林宗俊。
  ３、利益與損害間並無直接因果關係：倘原告對訴外人林宗俊
      經確定判決後確認並無存款債權存在，原告所受之損害，
      亦只能向直接受其利益之債務人即林宗俊請求償還，被告
      即債權人所受之清償利益，係另一原因事實，不能認與原
      告所受之損害有直接因果關係，自不負返還利益之責任，
      被證六：53年台上字第2661號判例可資參照。
(四)自93年11月16日間原告向被告給付565,031 元清償之行為後
    ，遲至94年12月6 日（已逾一年）始發函通知被告表示，因
    其信義分行鍵檔人員重大過失而誤將訴外人「林繼茂」之身
    份證字號鍵檔錯誤，而誤林宗俊即為林繼茂為同一人，發生
    同一性之錯誤，希望能協同撤銷執行命令乙事。於此，被告
    再次表示，被告於整體強制執行程序過程中，均無過失，自
    始均為善意，且於受領清償後，即完成93年度之帳務處理，
    及申報金融聯合徵信中心表示該筆債務已受清償，對訴外人
    「林宗俊」債權餘額為零，相關債權憑證亦已由執行法院收
    回，債權已確實因清償而消滅。且原告於強制執行過程中亦
    無聲明異議或提起第三人異議之訴，而於執行案件終結後，
    在扣押及收取命令均仍為有效合法之前提下，且未經原告提
    起確認其對債務人「林宗俊」確認其債權不存在確定前，都
    應認定原告確實對訴外人林宗俊有存款債權存在。因此，被
    告受領原告給付之新台幣伍拾陸萬伍仟參拾壹元整，乃係有
    法律上之原因，且直接受其利益者為訴外人林宗俊，原告所
    受之損害與被告受領清償並無直接因果關係，實與不當得利
    之構成要件不符，鑑請鈞院明察。
(五)證據：提出臺灣臺北地方法院93年11月11日北院錦九十三執
    卯字第35446 號執行命令、安泰商業銀行債權管理部94年12
    月6 日（94）安債發字第09460095號函、安泰商業銀行信義
    分行本行支票、聲請強制執行狀、臺灣板橋地方法院92年4
    月14日九十二年度民執水字第10679 號債權憑證、財政部臺
    灣省北區國稅局92年度綜合所得稅各類所得資料清單（納稅
    義務人：林宗俊）、臺灣臺南地方法院87年度訴字第1414號
    民事判決要旨、最高法院53年度台上字第2661號判例、臺灣
    高雄地方法院92年度重訴字第685 號民事判決要旨等影本為
    證據。
參、得心證之理由：
一、原告主張其於93年10月15日接獲臺灣臺北地方法院93年10月
    11日北院錦93執卯字第35446 號執行命令，命扣押債務人林
    宗俊（即林繼茂，身分證統一編號：Ｚ000000000號）之存款
    債權，經原告之信義分行於93年10月21日以（93）安信義字
    第93725 號函復臺灣臺北地方法院業已「扣押本行存戶林繼
    茂（即林宗俊）（身分證號碼：Ｚ000000000）截至中華民國
    九十三年十月十五日止之餘額為新台幣伍拾陸萬伍仟貳佰參
    拾壹元整。」，並於93年11月16日接獲臺灣臺北地方法院93
    年11月11日北院錦93執卯字第35446 號執行命令：「准許債
    權人板信商業銀行股份有限公司向第三人安泰商業銀行股份
    有限公司信義分公司收取債務人林宗俊存款債權新台幣伍拾
    陸萬伍仟貳佰參拾壹元。」，原告之信義分行乃於93年11月
    19日以（93）安信義字第93816 號函回復臺灣臺北地方法院
    ：「檢送本行支票支票乙只（票號：AB0000000 ，金額：新
    台幣伍拾陸萬伍仟零參拾壹元整，受款人：板信商業銀行股
    份有限公司）及託辦手續費收據乙張。」，前述支票已經被
    告收取兌現等事實，乃被告所不爭執，並有臺灣臺北地方法
    院93年10月11日北院錦93執卯字第35446 號執行命令、安泰
    商業銀行信義分行93年10月21日（93）安信義字第93725 號
    函、臺灣臺北地方法院93年11月11日北院錦93執卯字第3544
    6 號執行命令、安泰商業銀行信義分行93年11月19日（93）
    安信義字第93816 號函、安泰商業銀行信義分行本行支票（
    票號：AB0000000 ，票面金額：新台幣伍拾陸萬伍仟零參拾
    壹元整，受款人：板信商業銀行股份有限公司）等影本在卷
    可參（見本院卷第13頁至19頁），則原告上開主張自堪信為
    真實。原告另又主張其前依臺灣臺北地方法院93年10月11日
    北院錦93執卯字第35446 號執行命令所執行之扣押原告之存
    款戶乃林繼茂（身分證號碼：Ｚ000000000號），並非該強制
    執行案件之執行債務人林宗俊（身分證號碼：Ｚ000000000）
    ，因原告於建立客戶檔案時，誤將林繼茂之身分證號碼輸入
    為Ｚ000000000號等事實，亦為被告所不爭執，並有原告提出
    之林繼茂留存於原告處之國民身分證、戶籍謄本、委託書、
    支活存主檔查詢單等影本在卷可參（見本院卷第9 頁至12頁
    、第57至58頁），則原告此部分主張自亦堪信為真實。
二、按「無法律上之原因而受利益，致他人受損害者，應返還其
    利益。雖有法律上之原因，而其後已不存在者，亦同。」，
    民法第179 條定有明文；又按「就債務人對於第三人之金錢
    債權為執行時，執行法院應發扣押命令禁止債務人收取或為
    其他處分，並禁止第三人向債務人清償。」，強制執行法第
    115 條第1 項亦有明定。惟前揭強制執行法第115 條第1 項
    所定之執行標的即執行債務人對於第三人之金錢債權，仍屬
    於執行債務人之權利方得作為執行標的，倘若所執行之標的
    即對於第三人之金錢債權並非現實存在，或並非屬於該執行
    債務人所有之權利，則該第三人自得拒絕給付，倘第三人因
    錯誤而給付者，因該第三人並非為其債權人即該執行債務人
    清償債務，則受領人即執行債權人即非有法律上之原因而受
    領，不惟該執行債務人之債務並不因而消滅，該第三人自得
    依據不當得利之法律關係，請求受領人即執行債權人返還其
    所受領之利益。經查，本件原告前接獲臺灣臺北地方法院93
    年10月11日北院錦93執卯字第35446 號執行命令，命扣押債
    務人林宗俊之存款債權時，因該扣押命令記載之執行債務人
    林宗俊即林繼茂，身分證號碼為Ｚ000000000號，而原告之存
    款客戶林繼茂之身分證號碼則為Ｚ000000000號，因原告建立
    客戶檔案時，誤將林繼茂之身分證號碼末二碼錯置成為「Ｚ0
    00000000」，此有其支活存主檔查詢單影本可參（見本院卷
    第12頁），而此身分證號碼恰與被告之債務人林宗俊之身分
    證號碼相同，故原告乃依據前揭臺灣臺北地方法院扣押命令
    將非被告之債務人之林繼茂所有之存款債權誤為他人即林宗
    俊之存款而予以扣押，嗣後並依據臺灣臺北地方法院93年11
    月11日北院錦93執卯字第35446 號執行命令，將該已經扣押
    之屬於林繼茂所有之存款以簽發支票方式，繳交臺灣臺北地
    方法院民事執行處，用以清償被告之債務人林宗俊之債務，
    由上觀之，則原告並非前述臺灣臺北地方法院93年度執字第
    35446 號強制執行事件之執行債務人林宗俊之債務人，該強
    制執行事件之執行債務人林宗俊亦未對於原告有何金錢債權
    存在，被告所受領之金錢乃非屬於其債務人林宗俊所有之權
    利，因而原告主張被告受領上開款項乃屬無法律上之原因而
    受利益，並致原告受有損害，被告應返還其受領之款項一節
    ，即屬可採；惟被告所受利益僅為565,031 元，另200 元之
    手續費乃原告自己收取者，並無另向被告或第三人支付，該
    部分自非得向被告請求賠償。至於被告抗辯稱其對於債務人
    林宗俊之債務業已消滅而受有雙重損失一節，因被告前所受
    領之款項並非屬於債務人林宗俊所有之權利，並不發生清償
    效力，其對於債務人林宗俊之債權仍屬存在，自無所謂雙重
    損失之情況發生，至於其有無完成帳務通報等，並非可以拒
    絕返還不當得利之正當理由，被告此部分抗辯自非可採。
三、按「不當得利之受領人，除返還其所受之利益外，如本於該
    利益更有所取得者，並應返還。但依其利益之性質或其他情
    形不能返還者，應償還其價額。」，民法第181 條定有明文
    。本件原告主張被告於93年11月19日受領前述利益，原告並
    於94年12月6 日催告被告返還前述不當得利，則應自該日起
    返還依照法定利率計算之利息，合於前揭法條規定，亦應准
    許之。
四、綜上所述，原告主張依據不當得利之法律關係，請求被告給
    付565,031 元，及自94年12月6 日起至清償日止按法定利率
    年息百分之五計算之遲延利息之範圍內為有理由，應予准許
    ；至於原告之請求超過該數額部分則為無理由，應予駁回。
肆、假執行之宣告：兩造均陳明願預供擔保聲請宣告假執行或免
    為假執行，就原告勝訴部分，經核均無不合，爰分別酌定相
    當之擔保金額就原告勝訴部分俱准許之；至於原告其餘假執
    行之聲請，因該部分訴之駁回而失所附麗，應併予駁回。
伍、本件事證已臻明確，兩造其餘主張及攻擊防禦方法與證據，
    經本院斟酌後，與本件判決結果已不生影響，故不一一論列
    ，附此敘明。
陸、結論：原告之訴為一部有理由，一部無理由，依民事訴訟法
    第78條、第79條、第390條第2項、第392條第2項，判決如主
    文。
中    華    民    國    95    年    8     月    31    日
            民事第一庭  法  官  許  瑞  東
以上正本證明與原本無異
如對本判決上訴，須於判決送達後20日內向本院提出上訴狀
中    華    民    國    95    年    8     月    31    日
                        書記官  賴  玉  芬


司法院資訊處製作；財團法人民間司法改革基金會備份。
